【裁判字號】    88,訴,178
【裁判日期】    890607
【裁判案由】    損害賠償
【裁判全文】
臺灣屏東地方法院民事判決  八十八年度訴字第一七八號
    原      告  甲○○○
    訴訟代理人  林石川
    被      告  乙○○
    訴訟代理人  鄭曉東律師
右當事人間損害賠償事件，本院判決如左：
    主    文
被告應給付原告新台幣佰陸拾萬元及自民國八十八年三月十九日起至清償日止，按
週年利率百分之五計算之利息。
訴訟費用由被告負擔。
本判決於原告以新台幣壹佰貳拾萬元供擔保後，得假執行。但被告如於假執行程序實
施前，以新台幣佰陸拾萬元預供擔保得免為假執行。
    事    實
一、原告方面：
  壹、聲明：除假執行擔保金額外，如主文所示，及自訴狀繕本送達翌日起至清償日
      止，按年息百分之五計算利息。
  貳、陳述：
  一、兩造於民國（下同）八十七年四月間在訴外人代書張又壬處就原告所有之『珍
      遠財壹號』漁船簽訂漁船租賃契約書，租賃期間自八十七年五月一日起至同年
      十一月三十日止，共計六個月，租金每月新台幣（下同）十五萬元，而押金則
      為一個月之租賃費。而雙方成立租賃契約後，被告給付原告三個月份之租金及
      押金十五萬元，共計六十萬元，而原告則將漁船將付被告使用。
  二、而代書張又壬亦根據兩造租賃契約之約定，將之書立成書面文字，而此二份書
      面之契約書，則遭被告先行取走，表示將配合簽字，然原告多次催討。被告卻
      一再拖延，稱契約待載運完漁工回來再簽名蓋章，雙方已就租賃契約之內容達
      成協議，且被告也將相關之租金、押金交予原告，契約應已成立不待多言，雖
      書面之租賃契約雙方未簽字，但該書面僅係代書將雙方口頭協議成立後之內容
      形諸於文字，並不影響已成立之契約之拘束雙方之效力。
  三、而雙方約定之契約條款第八條：若租賃之漁船發生滅失時，被告（即甲方）願
      於一個月內賠償原告（即乙方）損失三百六十萬元，不得有任何拖欠行為，而
      此滅失時之賠償約定，亦可傳訊代書張又壬證明此雙方合意之賠償約定，今本
      件漁船交付予被告使用後，卻於八十七年六月五日在船行途中擱淺以致漁船現
      已支解毀損，原告自有權利向被告請求此三百六十萬元之損害賠償。
  四、對被告抗辯之陳述：
      被告在本案中，其抗辯不外如下：「雙方間並未成立租賃契約」、「船長林石
      川非被告所僱用」、「係船長故意擱淺所致」，現一一駁斥如下：
     （一）原告只有一艘『珍遠財壹號』漁船，該書面契約上『津遠財壹號』漁船
           即為雙方原約定之『珍遠財壹號』漁船，書面契約上之『津遠財壹號』
           漁船係代書筆誤。兩造在代書張又壬處磋商並協議成立租賃契約，代書
           據此撰寫「漁船租賃契約書」，此點，代書張又任在被告於高雄地檢署
           所提之詐欺告訴案中作證明確，而該代書原告本不認識，是應被告之要
           求才至該代書處撰寫契約書，所以該代書核無為原告而為不當證詞之必
           要。而該份書面契約未簽名係因代書稱還要打字，待打好後再簽名，但
           當原告去拿契約書時，代書稱被告將二份書面契約均拿走了，所以才未
           簽名。
     （二）被告所交付之六十萬元係由他朋友洪進貴轉交給原告的，分二次交付，
           ，時間上是八十七年五月間，一次是五月四日，另一次日期不記得，而
           二次分別拿多少錢，已經忘記了。而依該契約之規定，被告需給付三個
           月租金四十五萬及十五萬元之押金，共計六十萬元給原告，而被告亦已
           給付六十萬元給原告，試問：兩造在成立本契約之前根本不認識，若不
           是為履行此契約，被告豈有給付六十萬元給原告之理？再者，原告所屬
           之漁船，亦出海幫被告載運其所欲接洽之大陸漁工回至東港外海，若兩
           造無成立租賃契約，原告所屬之漁船何以要幫被告載運大陸漁工，無人
           會「義工」幫人載運，被告所言，純屬卸責之詞。
     （二）被告稱「一船二租」顯與事實不符，因原本是將系爭漁船欲租給楊先志
           ，但因楊先志沒有錢付租金，已將漁船歸還原告。
     （三）該船原來船長係林石川，但被告承租該船時，即向林石川表示欲僱用之
           意，所以後來即由被告僱用林石川當船長出海載運漁工。蓋被告若未僱
           用林石川，則林石川無必要幫「被告」載運「被告所需」之大陸漁工回
           到東港，既然林石川所服勞務內容皆是有關、有利被告，則被告空言否
           認有僱用之事實，實不足取。而被告在高雄地檢署八十八年三月三十日
           之偵訊筆錄中，亦自承當時有以口頭約定以每月四萬元僱用林石川，而
           林石川亦在偵訊中證稱確實受僱於被告，則受僱人所致之船舶毀損，被
           告自應負責無疑。
     （四）漁船擱淺，被告竟指係船長林石川故意擱淺所致，蓋船長當時在船上，
           若稍有差錯，其本身亦有可能賠償性命，且若造成船員有所死傷，則船
           長過失致人於死之刑責亦會加身，試問：誰會將此刑事責任往身上獨攬
           ？
     （五）而報關簿及油簿本係由船長林石川保管，且因為原告是船主，所以漁船
           進出港申請書上之申請人章是原告蓋的，後來將上開物件交由船長林石
           川，這樣漁船才可出港。
     （六）本件租賃糾紛，被告一再模糊事件焦點，甚至還向屏東地檢署提出「詐
           欺」告訴，結果經檢察官調查原委，還予原告清白而予以不起訴處分。
           後來被告聲請再議亦遭高雄高分院檢察署駁回。
  參、證據：提出租賃契約書、台灣省政府八十七年十一月三日府農漁字第七一三三
            ０號函、漁業執照、海事報告書、船筏解體證明書、台灣屏東地方法院
            檢察署八十八年度偵字第三八０八號不起訴處分書、高雄高分院檢察署
            通知書、漁船進出港申請書為證。並聲請訊問證人張又壬、林石川。
乙、被告方面：
  壹、聲明：
  一、原告之訴及假執行之聲請均駁回。
  二、訴訟費用由原告負擔。
  三、被告如受不利判決，願供擔保，請准免為假執行。
  貳、陳述：
  一、否認兩造間有任何租船契約存在，此事之經過，均係原告有心詐財所致，詳述
      事實經過如左：
     （一）八十七年三、四月間，經被告友人楊先志介紹而認識原告，被告因係在
           屏東縣東港鎮外海經營「海上旅館」業，常須僱船往來載運大陸漁工，
           而原告獲知此事，即基於詐欺意圖，向被告佯稱：伊有一艘「津遠財壹
           號」漁船，可租與被告載運漁工云云。當時原告即請代書擬妥租約，等
           待被告簽約，惟被告心想因公司尚有其他股東，該租約亦須給股東過目
           ，且被告亦認為雙方以前沒有合作過，不要一下子簽長期租約，因此遂
           未同意簽訂租約，僅同意將代書擬妥之租約先拿回去給股東看一下。足
           見兩造未就租約達成合意，否則，焉有不當場簽訂租約之理﹖足證兩造
           絕無達成租約合意之事，因此原告依兩造之「租約」提起本訴，即無理
           由，應予駁回。
     （二）上開「租船」之事，完全為一騙局，此事被告事後方知。查原告所擁有
           之漁船，船名是「珍」遠財壹號，而非「津」遠財壹號，而該漁船早在
           八十七年二月廿一日起即租給楊先志，期間一年，而原告在八十七年三
           、四月間，欲以「一船二租」方式騙取高額租金，始鼓吹被告簽約租船
           ，幸而被告心想先不要簽長期租約，始未上當。由原告欲一船二租之行
           為，可見此純係騙局無疑，又原告為謀將來卸責，甚至已預謀在租約中
           更改船名為「津」遠財壹號，以避免被告提早發覺並求卸責。
     （三）原告當時眼見詐騙租金不成，遂轉而要求向被告借款，八十七年五月初
           ，當時被告人在中國大陸，原告竟打電話被告借款六十萬元，佯稱：伊
           現在缺現金，請被告借伊六十萬元，伊的漁船跑大陸後可收到現金再還
           給被告云云，被告因而誤信，遂請在台友人洪進貴先於八十七年五月四
           日、十六日，分別各交付原告三十萬元，合計六十萬元正，然後我在匯
           款給洪進貴，此事洪進貴知之甚詳，可傳訊為證。足證該六十萬元係借
           款，絕非租船之租金。且因原告表示船去大陸回來後就有錢可清償，所
           以當時沒有約定利息及清償期。
     （四）被告曾僱原告之「珍遠財一號」載運大陸漁工一趟（但僅此一趟，並非
           簽訂長期租船合約）：按當時被告想先暫僱原告船跑一趟看看，不要遽
           簽長期租約，因此在八十七年六月一日僱船原告漁船出海載運四十二名
           大陸漁工，當時船長林石川為原告所聘僱，於六月三日返航，至六月五
           日凌晨一時許，因原告欲詐領保險金，指示伊聘僱之船長故意擱淺損壞
           由此益證原告詐財心態，表露無遺，從而原告所稱被告毀損伊船隻云云
           ，均屬不實，則原告之「損害賠償」亦不存在，其訴自無理由，應予駁
           回。
     （六）而被告從未收到係爭漁船之報關簿及油簿等文件，只於八十七年六月一
           日曾向原告租一次船而已，是單次的租賃出海載漁工而已。
  二、八十七年六月五日，林石川船長駕駛「珍遠財壹號」漁船，係故意製造擱淺，
      而非一般之「過失偏航」，足證林石川係受僱於原告，而非受僱於被告：
     （一）八十七年六月五日凌晨，珍遠財一號漁財載運合法大陸漁工駛近東港時
           ，船員（大陸漁工隨船管理人員）陳細陽就把林石川叫醒，此後漁船即
           由林石川駕駛，此有陳細陽所寫「海事情況」可證。
     （二）次按林石川稱「可能偏離航道」云云，亦非實在。按快到東港時，原告
           所僱之船長林石川將航向調到五十度，不久後又調到十五度，當時有大
           陸漁工隨船管理幹部陳細陽在駕駛台內，看到衛星導航儀已是緯度廿二
           度廿七分外，因陳細陽已在海上旅館長住一年餘，深知海上旅館經緯度
           ，遂告訴船長說航向不對，跟東港位置不符等語，惟林船長說伊一個月
           跑十幾回大陸，每次都是經臨門到鹽埔再去東港云云，然陳細陽從來沒
           有如此之經歷，遂未再說話，不久忽見岸上汽車燈光移動，陳細陽再次
           警告船長：會不會太靠近岸了﹖林船長說依照旁邊燈光和山跑，不會錯
           等語，過了十幾分鐘，船身一震，已擱淺損壞，但船長又說船有保險，
           不要緊云云。以上事實，有陳細陽所書「海事情況」，又當時同船漁工
           濮列平所書「海事情況」可證，足見原告早已安排擱淺事件，故事後原
           告即隱瞞故意擱淺之事實，向保險公司申請給付一百萬元保險金，以詐
           領保險金，顯見同一時期原告不斷以各種手段詐財，不但欲詐騙租金、
           借款，甚至欲詐騙保險金，心態如何，已不堪想像，又當時船上尚有四
           十餘人，竟爾甘冒多人喪生之風險，故意佈局擱淺，如此作為，實令人
           不寒而慄。且被告在東港外海之「海上旅館」船之位置，與林石川駕船
           擱淺之位置，偏差實在太大，二者距離太過離譜，此絕非所謂「偏離航
           道」之過失，已經可以判斷是「蓄意擱淺」。查東港外海「海上旅館」
           船隻錨泊區，依內政部警政署水上警察隊核准範圍，在北緯廿二．四度
           至廿二．六度，東經一二０．四度至一二０．六度間之四方形區域內，
           離陸地尚有約一．二六海浬 (約二．三四公里)，此有詳細海圖及海上船
           屋明細表可稽。而林石川駕船擱淺之地點，係在高屏溪臨出海口處位置
           ，可說不但過頭，而且已經衝到沙灘上，離岸甚近，如此離譜之「偏航
           」，又豈能謂為「過失」﹖又依海圖所示，林石川駕船之擱淺位置在Ａ
           點（參證六號海圖），此與海上船屋錨泊位置相距太遠  (約有近一個小
           時航程)，實在偏航到離譜而令人無法置信之程度，而且當時林石川駕船
           已極靠近海岸，有陸上村落車輛燈光可供參考，豈會不知離岸遠近﹖豈
           會不知偏航到離譜之程度﹖且當晚能見度極佳，甚至陳細陽看到岸上燈
           光，還曾警告林石川是否離岸太近，而林石川均置不理。由以上擱淺位
           置、離岸距離、事先警告等跡象判斷，林石川係「蓄意」擱淺，應堪認
           定。
     （三）又當晚林石川是先駕船到林園沿岸（按陳細陽於證三號「海事情況」中
           第十五行所寫的「臨門」，即是「林園」之台語發音，因陳細陽是以台
           語問答，不知實際地名，故以近似音寫成「臨門」），再往南沿海岸駕
           駛，最後擱淺，查林園石化工業區每晚燈火輝煌，大小煉油廠煙囟及警
           示照明燈，燭火沖天，十分壯觀，有如此顯著參考地標，而且當時陳細
           陽看到緯度已超過北緯廿二度廿七分，已經太明顯是航向不對，並曾警
           告位置不符，在常理上，除蓄意如此外，絕不可能僅是「過失偏航」。
     （四）若林石川係蓄意擱淺，因保險受益人係船主即原告，原告於刑事案件中
           ，已自承領得一百萬元保險金，顯然其係受原告之指示而為之，從而可
           證明被告只僱船而不僱人，並未僱用林石川擔任船長，林石川確係原告
           所僱之船長無疑。蓋若林石川係受僱於被告，應直接駛往海上船屋交人
           即可，何以有此蓄意偏航擱淺情事發生﹖
     （五）按被告只是單純經營海上旅館，船隻擱淺損害對被告並無任何好處，反
           而若大陸漁工因此發生傷亡，被告將負擔鉅額賠償責任。惟林石川如此
           蓄意擱淺，唯一受益人即係原告，原告一方面可以領得保險給付一百萬
           元，另外可藉機向被告訛詐損害賠償（即本件訴訟），因此原告有充分
           動機，指示林石川故意擱淺，以牟暴利。
     （六）因原告指示林石川故意擱淺，足證船隻是原告故意損害，被告對於擱淺
           事件，並無任何故意過失，亦無因果關係，原告之訴，即無理由。
     （七）次按林石川稱伊受被告聘僱云云，惟查被告本身有數艘海上旅館船隻，
           本身即有聘僱之船長，若有必要聘僱船長，直接指示自己的船長即可，
           何須向外另聘？次查林石川係長期受僱於原告，擔任珍遠財壹號漁船船
           長，可見當時伊必係受僱於原告，而非被告。
  三、原告起訴向被告請求給付三百六十萬元損害賠償金，係以兩造所訂漁船租賃契
      約書第八條之約定為依據，惟按，依原告所提出之漁船租賃契約書內容觀之，
      契約書第一條內容載明：「乙方（即原告）願將所有『津遠財』壹號漁船壹艘
      出租與甲方」，而非「珍遠財」壹號漁船，故縱認兩造果有簽訂該件漁船租賃
      契約（被告仍予否認），亦係就「津遠財」壹號漁船之權益而為規範，與「珍
      遠財」壹號漁船無關。且依原告起訴狀所載，亦自承係欲以「津遠財」壹號漁
      船出租與被告，並以此簽定漁船租賃契約書。今「津遠財」壹號漁船既未滅失
      ，而雙方就「珍遠財」壹號漁船之滅失責任又未有何協議，故原告以「珍遠財
      」壹號漁船滅失為由，依「津遠財」壹號漁船之租賃契約向被告請求損害賠償
      ，顯有違誤。
  四、退而言之，如  鈞院認原告所提出之漁船租賃契約書係就「珍遠財」壹號漁船
      而為約定，惟該租賃契約亦未成立，說明如左：
     （一）證人洪進貴在  鈞院證稱：「我曾替乙○○交錢給甲○○○，聽鄭說是
           孔向鄭借的」，「租船之事是在我家談的，後來聽鄭說船有糾紛，該船
           以前曾租給他人，打聽得知以前的租約有問題，所以鄭就沒有在契約簽
           名。」（見  鈞院八十八年五月十二日言詞辯論筆錄）。此參諸原告在
           八十七年二月廿一日曾與訴外人楊先志就「珍遠財」壹號訂立漁船租賃
           契約書，租賃期限自八十七年二月廿一日起至八十八年二月二十日止，
           為期一年，其租期與兩造所訂之漁船租賃契約重複（八十七年五月一日
           起至八十七年十一月三十日止，參被證二號），即知洪進貴所言非虛。
           則被告既係因該船以前之租約有問題，才未在系爭契約上簽名，即知本
           件漁船租賃契約，實未經兩造合意而成立。
     （二）另依系爭契約第五條所載：「於本訂立契約之日，甲方（即被告）同時
           付訖三個月租金給乙方親收是實」，因此，如依原告所主張，兩造在證
           人張修銘代書處書寫完成系爭契約時，租賃契約即屬成立，則被告應在
           當時就給付原告該三個月租金四十五萬元，方合契約本旨，豈有事後再
           託證人洪進貴將租金拿給原告之理﹖被告既當場未給付三個月租金給原
           告，則依該第五條意旨，自係待將來雙方簽章用印時，再行交付三個月
           租金，由是可知，在張修銘代書書立系爭契約時，租約應尚未成立。張
           修銘代書亦證稱：「（事後）鄭到我事務所拿契約，我交由鄭拿回去蓋
           章」（見鈞院八十八年五月十二日言詞辯筆錄），既然系爭契約事後還
           要再經被告拿回去蓋章，復參諸前開契約第五條之規定，被告未當場交
           付三個月租金等情，被告所辯需經蓋章後租約才能生效乙節，自堪採信
           。
     （三）兩造既未就珍遠財壹號漁船成立有效之租賃契約，則原告依該件契約第
           八條之規定向被告請求損害賠償，即無理由。至於被告事後在八十七年
           六月五日凌晨一時因租用該珍遠財壹號漁船而致擱淺滅失，惟非屬系爭
           契約之約定範圍，其賠償責任，自不能比照援用。且當時之滅失責任，
           亦由船長林石川之故意或過失所致，而林石川復係原告所僱用之人，又
           在本件訴訟為原告之訴訟代理人，則被告辯稱原告有以船舶滅失為手段
           而詐領保險金及賠償金之可能，亦非無稽。
  五、又本件刑事部分，雖經台灣高雄地方法院檢察署及台灣高等法院高雄分院檢察
      署對原告詐欺犯行為不起訴處分，並認兩造間有租賃關係存在，惟此檢察機關
      之刑事處分，不但認事採證有所違誤，且在法院上亦不具有影響  鈞院判斷之
      效力。
  參、證據：提出漁業執照、租約、傳票、海圖、海上船屋明細表、刑事聲請再議狀
            、台灣高等法院高雄分院檢察署八十九年度議字第一一三號處分書各一
            件及海事報告二份、並請求向內政部警政署水上警察局調閱八十七年六
            月五日凌晨東港籍漁船「珍遠財壹號」於高屏溪出海口擱淺事件所進行
            之約談筆錄、調查資料並聲請訊問證人洪進貴、洪票、陳細陽。
丙、本院依職權向屏東地方法院檢察署調閱八十八年度偵字第三八○八號、第五六三
    四號詐欺全案偵查卷宗。
    理    由
甲、兩造爭執要旨：
  一、原告主張兩造間曾於八十七年四月間在張又壬代書處就其所有之『珍遠財壹號
      』船舶（噸位：四九四四噸、船舶號數：○○七四九九號）協議訂立船舶租賃
      契約，租期自八十七年五月一日起至八十七年十一月三十日止，租金每月新台
      幣十五萬元，押金一個月租金（下稱系爭契約）。兩造於代書處協議成立上開
      契約後，因代書尚須將協議內容謄寫為書面，所以雙方並未當場在書面之漁船
      租賃契約書上簽名，而上開書面契約書上載『津遠財壹號』號實為『珍遠財壹
      號』之誤。兩造訂立系爭契約後，被告即交付三個月租金四十五萬及押金十五
      萬，共計六十萬元予原告，而原告亦將系爭漁船交付予被告使用。上開漁船交
      付被告使用後，卻於八十七年六月五日於船行途中擱淺破損以致漁船現已肢解
      ，依系爭契約第八條之規定：「本租賃漁船若發生滅失時，甲方願於壹個月內
      賠償乙方損失新台幣參佰陸拾萬圓正，不得拖欠」之規定，請求賠償三百六十
      萬元等情。
  二、被告則以兩造間並無系爭租船契約法律關係之存在，原告所提之船舶租賃契約
      書只是代書所擬之草約，此由雙方未簽名及依該契約書第五條之規定於契約成
      立日，被告需付三個月租金給原告可知；而被告託證人洪進貴轉交原告六十萬
      元係為借款，並非租金；被告會於八十七年六月一日將系爭船舶開出載運漁工
      ，係為避免遽簽長期租賃契約，而先單次暫租原告漁船，並非簽訂長期租船合
      約；縱認兩造果有簽訂該件漁船租賃契約，然其亦係就『津遠財壹號』漁船之
      權益而為規範，與『珍遠財壹號』漁船無關，今『津遠財壹號』漁船既未滅失
      ，而雙方就『珍遠財壹號』漁船之滅失責任又未有何協議，故原告以『珍遠財
      壹號』漁船滅失為由，依『津遠財壹號』漁船之租賃契約向被告請求損害賠償
      ，顯有違誤；況會發生擱淺事故，係因原告所僱用之船長林石川故意偏航，以
      便詐領保險金所致；原告依尚未成立之租約提起本訴且將其僱用人之故意過失
      致漁船毀損滅失之責歸責於被告，為無理由，應予駁回等語資為抗辯。
乙、得心證之理由：
  一、原告主張其所有之『珍遠財壹號』漁船，於八十七年六月五日因載運被告所僱
      用之大陸漁工時擱淺嚴重破損，不堪使用已解體，有台灣省政府交通處高雄港
      務局八十七年七月珍遠財壹號漁船失事案卷、台灣省八十七年十一月三日府農
      漁字第七一三三○號函與發生事故時在場之大陸船工陳細陽、濮列平之海事情
      況可證，並為被告所不否認，堪信為真實。又原告主張被告曾於八十七年五月
      間，分二次託證人洪進貴共轉交六十萬元之事實，為被告所自認，亦足認為真
      實。
  二、原告主張依據系爭契約第八條，被告應賠償三百六十萬元，而被告則否認系爭
      契約之存在，故本件首應審就者為系爭契約是否已成立生效？
     （一）系爭契約之租船標的究竟為何？
       １、原告主張其所提之「立本約承租人乙○○稱為甲方，出租人甲○○○稱
           為乙方，雙方為津遠財壹號漁船，噸位：四九四四噸、船舶號數：○○
           七四九九號租賃條件．．．」漁船租賃契約書，雖上載租船標的『津遠
           財壹號』，然係因代書筆誤所致，實應為『珍遠財壹號』才是等情。被
           告則以『津遠財壹號』漁船既未滅失，而雙方就『珍遠財壹號』漁船之
           滅失責任又未有何協議，故原告以『珍遠財壹號』漁船滅失為由，依『
           津遠財壹號』漁船之租賃契約向被告請求損害賠償，顯有違誤等語資為
           抗辯。
       ２、查原告只有『珍遠財壹號』一艘船舶，迭經其多次陳明在卷，且被告對
           曾與原告就原告所有之船舶磋商租約一事亦不爭執（見八十八年三月三
           十一日被告庭呈之答辯狀），另八十八年六月五日載運被告經營之海上
           旅館上之漁工發生事故之船舶為『珍遠財壹號』，有台灣省八十七年十
           一月三日府農漁字第七一三三○號函與發生事故時在場之大陸船工陳細
           陽、濮列平之海事情況可證。而本院於審理時詢問兩造：「簽約時所約
           定之船舶與發生事故之船舶是否為同一艘？」兩造均答稱：「是同一艘
           」（見八十九年四月二十日之準備程序筆錄）。綜合上情，原告主張系
           爭契約書上之『津遠財壹號』，是為『珍遠財壹號』之誤，堪信為真實
           。
     （二）系爭契約是否須以書面為要件？
       １、原告主張系爭契約早經雙方口頭協議成立，因代書需費時謄寫為書面，
           所以當時雙方才未在其所提之漁船租賃契約書（見原證一）上簽名蓋章
           ，而被告則抗辯稱原告所提之漁船租賃契約書只是草約，未經兩造簽名
           蓋章不生效力，且若上開契約已成立生效，則何以原告所指訂約當日，
           被告未給付三個月租金？此由上開契約書第五條：「．．．於本訂立契
           約之日甲方同時付訖三個月租金給乙方，親收為實」之記載，亦可證上
           開契約書只是草約等語。
       ２、按「當事人互相意思表示一致者，無論其為明示或默示，契約即為成立
           。」民法第一百五十三條第一項定有明文。故契約以不要式為原則，以
           契約當事人約定其契約須用一定方式者為例外。而依舉證責任分配之原
           理，主張例外事實者，應負舉證之責。
       ３、查原告主張系爭契約為非要式契約，訂約當日兩造在代書處已合意成立
           系爭契約等情，業經上開契約書之撰寫者即證人代書張修銘（別名張又
           壬，見屏東地方法院檢察署八十八年度偵字第五六三四號詐欺一案八十
           八年四月十五日之訊問筆錄）到庭證稱：「漁船租約書之原稿是我寫的
           ，再由我的事務所小姐再抄寫，租約的內容不清楚了，是照他們的意思
           寫的，鄭到我事務所拿契約，我交由鄭拿回去蓋章，並向他收二千元，
           內容我不記得了，是他們合意後交由我寫的」等語在卷屬實（見八十八
           年五月十二日言詞辯論筆錄），且綜觀上開契約書全文，亦未見系爭契
           約需兩造以書面為之、簽名蓋章後始生效力之記載；而被告雖以上開契
           約書第五條有：「．．．於本訂立契約之日甲方同時付訖三個月租金給
           乙方，親收為實」之記載，而訂約當日被告並未交付租金，而認上開契
           約書只是草約，契約尚未合法成立等語為抗辯，但觀上開文字只是租金
           履行期之記載而已，租金是否如期給付，係關給付義務是否遲延之問題
           ，而非得為遽以推斷契約尚未合法成立之理由，故其抗辯稱系爭契約為
           要式契約，上開契約書未經雙方簽名蓋章不生效力，尚難採信。
       ４、綜合上情，原告主張系爭契約只須兩造口頭協議，即可成立生效，堪信
           為真實。
     （三）被告委託證人洪進貴交付原告六十萬元之性質，究為系爭契約之租金，
           抑或為兩造間之借款？
       １、原告主張於被告所交付之六十萬，正與系爭契約所約定之三個月租金四
           十五萬元及押金十五萬元共計六十萬元之數額相符，顯見此筆款項為系
           爭契約之租金，被告則以原告向其佯稱：缺現金，請被告借伊六十萬元
           ，所以才請友人洪進貴交付原告六十萬元，該筆款項係借款為抗辯。
       ２、查兩造係於八十七年四月間簽訂上開漁船租賃契約書，上載租期從八十
           七年五月一日起至同年十一月三十日止，有漁船租賃契約書一紙在卷可
           稽，而此六十萬元係於同年五月間交付，為二造所不爭執，觀諸上開漁
           船租賃契約書第四條：「租金：每月新台幣壹拾伍萬元正」、第五條前
           段：「租金支付期：每滿三個月初一日支付壹次」、第十三條前段：「
           押租金新台幣壹拾伍萬元正」等約定，此筆六十萬恰等於上開漁船租賃
           契約書所約定之租金與押金之數額，以租賃期間、交付之時間與數額而
           言，原告主張上筆款項係系爭契約之租金與押金，並無違常情之處。
       ３、次查，被告一再辯稱上開款項係借款，並聲請訊問證人洪進貴。然證人
           洪進貴到庭證稱：「我曾替乙○○交錢給甲○○○，聽鄭說是孔向鄭借
           的，分二次，每次三十萬，孔沒有寫借據或收據。後來聽說本來是要租
           船，但未談妥，後來說要借的，實際情形我不清楚。交錢時知道他們之
           間有租船之事，．．．」（見八十八年五月十二日之言詞辯論筆錄），
           由上得知，洪進貴對上開六十萬，究為借款或租金，並不清楚，尚難以
           其證述，推斷上開款項之性質。
       ４、又查被告抗辯稱係因借貸一事，所以才交付上開六十萬元，然被告在八
           十八年三月三十一日庭呈之答辯狀稱：「．．．八十七年五月初，當時
           被告人在中國大陸，原告竟打電話被告借款六十萬元，佯稱：伊現在缺
           現金，請被告借伊六十萬，伊的漁船跑大陸後可收到現金再還給被告云
           云，被告因而誤信．．．」，而被告於八十八年十一月二十五日到庭卻
           稱：「八十七年三至四月，原告稱手頭緊要週轉，向我借款，共借二次
           ，各三十萬，但沒有約定何時還錢，因我經營海上旅館，原告幫我運船
           工，才從中間扣運費，每位船工運費二千元．．．」（見該日之言詞辯
           論筆錄），由上得知，被告所稱之借款時間、還款方式，前後並不相一
           致，又被告亦稱：「六十萬元之借款並沒有約定利息及清償期」（見八
           十八年之言詞辯論筆錄），且於八十八年十一月二十五日到庭並稱：「
           我與原告認識是經楊先志介紹，本次是第一次」（見該日之言詞辯論筆
           錄），衡諸常情，六十萬元並非小數額之款項，而兩造相識不深，豈會
           在無約定利息、無借據之情況下出借？且連借貸時間、還款方式，被告
           均無清楚之記憶？
       ５、綜上所述，原告主張上開六十萬是系爭契約之租金與押金，與系爭契約
           所約定交付之數額與時間點相符，而被告抗辯稱為借款，並未舉證以實
           其說，故上開六十萬元，應可認為系爭契約之租金與押金。
     （四）小結，既然原告所提之漁船租賃契約書係針對原告所有之『珍遠財壹號
           』漁船所定立，上開漁船租賃契約書上之『津遠財壹號』係誤繕，而兩
           造於訂立上開漁船租賃契約書時，並無約定應以書面經雙方簽名蓋章後
           才生效力，加上被告已交付原告六十萬元之租金與押金，且原告已將漁
           船交付被告使用，益可證兩造間上開漁船租賃契約書已合意成立，所以
           ，可認系爭契約已成立生效。
  三、次應審究為：發生系爭契約之租賃標的『珍遠財壹號』船舶之擱淺而支解毀損
      之事故時的船長林石川係由誰僱用？
      經查，證人林石川曾到庭證稱：「．．．我受僱於被告，但被告沒有付給我工
      資」等語在卷（見八十八年三月三十一日之言詞辯論筆錄），又被告於台灣屏
      東地方法院檢察署八十八年度偵字第五六三四號詐欺一案八十八年三月三十日
      偵查時亦稱：「（問：僱用林石川月薪？）四萬元，是口頭上說的」（見該日
      之訊問筆錄），加上上開船舶於八十七年六月出港去載大陸漁工時，被告亦介
      紹一船員洪票上船，業經洪票到庭證述屬實（見八十八年五月十二日之言詞辯
      論筆錄），可知，兩造間應只有船舶租賃契約契約，而不包括船員之租賃，從
      而，船長林石川應係由被告僱用。
  四、既然系爭契約已經兩造合意成立，且租賃船舶係因交付被告之僱用人林石川載
      運大陸漁工而發生擱淺事故致遭支解毀損，已如前述，則被告抗辯稱原告依尚
      未成立之租約提起本訴，且系爭漁船會發生擱淺事故，係因原告所僱用之船長
      林石川故意偏航，以便詐領保險金所致，為無理由。因此，依兩造漁船租賃契
      約書第八條之規定：「本租賃漁船若發生滅失時，甲方願於壹個月內賠償乙方
      損失新台幣參佰陸拾萬圓正，不得拖欠」，原告據以提起本訴，請求被告賠償
      新台幣三百六十萬元，及自訴狀繕本送達翌日即八十八年三月十九日起至清償
      日止，按年利百分之五計算之遲延利息，為有理由，應予准許。
丙、假執行之宣告：
    兩造均陳明願供擔保，聲請宣告假執行或免為假執行之宣告，均核無不合，爰分
    別酌定如主文所示之相當擔保金額准許之。
丁、本件事證已臻明確，兩造其餘攻擊防禦方法，於本件判決結果不生影響，爰不一
    一論列，併此敘明。
戊、結論：原告之訴為有理由，依民事訴訟法第七十八條、第三百九十條第二項、第
    三百九十二條判決如主文。
中      華      民      國    八十九    年      六      月      七      日
                                    臺灣屏東地方法院民事第一庭
~B審判長法官  李麗芳
~B      法官  潘  快
~B      法官  陳淑勤
右為正本係照原本作成。
如不服本判決，應於送達後廿日內，向本院提出上訴狀。
~B法院書記官  張文俊
中      華      民      國    八十九    年      六      月      九      日


司法院資訊處製作；財團法人民間司法改革基金會備份。
